臺灣高雄地方法院刑事判決　　　　　　 100年度易字第1554號
公　訴　人　臺灣高雄地方法院檢察署檢察官
被　　　告　趙萬年
上列被告因詐欺案件，經檢察官提起公訴（100 年度偵字第9163
號），本院判決如下：
    主  文
趙萬年無罪。
    理  由
一、公訴意旨略以：被告趙萬年可預見一般取得他人金融帳戶使
    用之行徑，常與財產犯罪所需有密切之關聯，可能係為掩飾
    不法犯行，避免有偵查犯罪權限之執法人員循線查緝，以確
    保犯罪所得之不法利益，並掩人耳目。竟基於縱有人以其提
    供之金融帳戶實施詐欺取財犯行，亦不違背其本意之幫助犯
    意，於民國99年4 月29日14時30分許，在高雄市○○路與重
    和路口，將其所有彰化銀行九如路分行帳號00000000000000
    號帳戶（下稱彰化銀行帳戶）之存摺、提款卡及密碼等物，
    交付予真實姓名年籍不詳之人及其所屬詐欺集團成員使用。
    嗣上開詐欺集團成員取得該帳戶後，竟共同意圖為自己不法
    之所有，基於詐欺取財之犯意，推由詐欺集團中某成員，於
    99年4 月29日19時11分許，撥打電話予李正剛，自稱係燦坤
    公司職員，佯稱其之前購買相機時，設定錯誤，將重複扣款
    ，嗣又由某成員以電話自稱為花旗銀行行員，佯以若欲解除
    重複扣款，必須至ATM 操作取消云云，致李正剛陷於錯誤，
    分別於99年4 月30日21時45分2 秒、46分44秒，依指示操作
    轉帳新臺幣（下同）88,000元及1,000 元至趙萬年所有彰化
    銀行帳戶內。嗣李正剛發覺受騙，報警處理循線查悉上情。
    因認被告涉有刑法第30條第1 項、第339 條第1 項之幫助詐
    欺取財罪嫌等語。
二、按犯罪事實應依證據認定之，無證據不得認定犯罪事實；不
    能證明被告犯罪者，應諭知無罪之判決，刑事訴訟法第154
    條第2 項、第301 條第1 項分別定有明文。又事實之認定，
    應憑證據，如未能發現相當證據，或證據不足以證明，自不
    能以推測或擬制之方法為裁判基礎（最高法院40年臺上字第
    86號判例意旨參照）。且認定犯罪事實所憑之證據，無論直
    接證據或間接證據，其為訴訟上之證明，須於通常一般之人
    均不致有所懷疑，而得確信其為真實之程度者，始得據為有
    罪之認定，倘其證明尚未達到此一程度，而有合理之懷疑存
    在而無從使事實審法院得有罪之確信時，即應由法院諭知被
    告無罪之判決（最高法院院76年臺上字第4986號判例意旨參
    照）。次按刑法上之幫助犯，係指以幫助之意思，對正犯資
    以助力，而未參與實行犯罪行為者而言，非但行為之外形須
    可認為幫助，更須與正犯間有犯意之聯絡。若幫助之人並無
    違法之認識，則其行為縱予正犯以助力，尚難遽令負幫助之
    罪責（最高法院20年上字第1828號判例意旨參照）。
三、公訴意旨認被告涉有上開罪嫌，無非以證人即被害人李正剛
    之證詞，彰化銀行自動櫃員機交易明細表2紙（警卷第9頁）
    、臺北縣政府警察局汐止分局橫科派出所受理詐騙帳戶通報
    警示簡便格式表（警卷第7 、8 頁）、彰化銀行之個人戶顧
    客資料卡、業務往來申請書、印鑑卡暨顧客資料卡、被告之
    身分證影本、存摺存款交易明細查詢（警卷第13至17頁）等
    ，為其論據。訊據被告堅決否認有何幫助詐欺犯行，辯稱：
    我於99年4 月27日，見「自由時報」刊登應徵三班制司機，
    撥打報紙上電話0000000000號聯絡，對方說要先交付帳戶資
    料，查明我的信用及是否可提領，所以我才將存摺、提款卡
    及密碼交給自稱陳先生男子。交付後，我有持續打電話聯絡
    、追蹤應徵結果，及要回我的帳戶資料，但對方都說不要急
    ，並以會計在作業之類的話搪塞，後來我再撥電話，就變成
    語音信箱。我是因為應徵工作，不知道我的帳戶資料會被他
    們拿去作犯罪使用等語。
四、按刑事訴訟法第260 條規定，於緩起訴處分期滿未經撤銷者
    ，非有同條第1 款或第2 款情形之一，不得對於同一案件再
    行起訴，足見在緩起訴期間內，尚無實質確定力可言；且依
    同法第260 條第1 款規定，於緩起訴處分期滿未經撤銷者，
    仍得以發現新事實或新證據為由，對於同一案件再行起訴，
    本於同一法理，在緩起訴期間內，倘發現新事實或新證據，
    而認已不宜緩起訴，復無同法第253 條之3 第1 項所列得撤
    銷緩起訴處分之事由者，固亦得就同一案件逕行起訴，原緩
    起訴處分並因此失其效力（最高法院94年台非字第215 號判
    例可資參照）。查，被告雖曾因幫助詐欺案件，經臺灣高雄
    地方法院檢察署檢察官以99年度偵字第22267 號為緩起訴處
    分，緩起訴期間1 年，自99年11月12日至100 年11月11日，
    並被告已履行完成緩起訴條件：提供義務勞務40小時、接受
    法治教育2 場次，有該緩起訴處分書（99年度偵字第22267
    號卷第49、50頁）、臺灣高等法院被告前案紀錄表各1 份可
    按。惟本件係於前開緩起訴期間內，就同一案件發現新事實
    ，即另有被害人李正剛遭詐騙之情事，揆諸前揭判例意旨，
    檢察官自得對於同一案件逕行起訴，並無起訴程序違背規定
    可言，合先敘明。
五、經查：
  (一)前開彰化銀行帳戶係被告所開設乙節，業經被告供承在卷，
    並有彰化銀行之個人戶顧客資料卡、業務往來申請書、印鑑
    卡暨顧客資料卡、被告之身分證影本、存摺存款交易明細查
    詢（警卷第13至17頁）等附卷可稽。又證人即被害人李正剛
    於上開時間，遭人以如上所載之詐術詐騙，致陷於錯誤，分
    別匯款88,000元及1,000 元至彰化銀行帳戶等情，業據李正
    剛於警詢時證述甚詳（見警卷第1 、2 頁、第31、32頁），
    且有彰化銀行自動櫃員機交易明細表2 紙（警卷第9 頁）、
    臺北縣政府警察局汐止分局橫科派出所受理詐騙帳戶通報警
    示簡便格式表（警卷第7 、8 頁）等在卷可按。是被告所有
    彰化銀行帳戶確實遭真實姓名年籍不詳之成年詐騙集團成員
    ，作為詐欺取財使用無訛。
  (二)被告上開所辯，業據其提出自由時報剪報影本1 紙（99年度
    偵字第22267 號卷第23頁），其上確有刊登內容「誠徵三班
    司機，薪優面議、備照、無經驗可、福全、可即日上班者，
    0000000000」；又被告所有使用0000000000號行動電話，與
    該廣告刊登之0000000000號，分別於下列時間有通聯情事：
    99年4 月28日11:09:20、13:26:01、14:25:26（計3 通）；
    99年4 月29日10:47:46、17:43:44、19:50:51（計3 通）；
    99年4 月30日17: 24:36（1 通）；99年5 月3 日18:19: 49
    、18:30:22（計2 通）等情，有0000000000號及0000000000
    號通聯紀錄各1 份（99年度偵字第22267 號卷第23、24頁，
    第25至35頁）在卷可稽。依此而論，倘被告係明知或可得而
    知對方係詐欺集團成員，故意提供存摺、提款卡及密碼，作
    為遭詐騙被害人匯款之帳戶，則其本於此一容任對方使用之
    目的與認識，理當不至於在交付後，再行多次撥打00000000
    00號電話與詐騙集團聯繫；足見被告辯稱係欲應徵工作，始
    交付彰化銀行帳戶等情，並非無稽。
  (三)邇來詐騙案件層出不窮，詐騙集團利用人頭帳戶做為出入帳
    戶，屢經報章雜誌及新聞媒體披露，而政府機關亦一再宣導
    ，切勿任意交付金融帳戶存摺、提款卡及密碼等個人專屬資
    料，促請社會大眾注意，固屬實情。惟縱令如此，社會上仍
    有不少人士，遭以經常宣導之行騙手法詐騙得手，且其中亦
    不乏在社會上有相當地位或受過相當教育之人。因此，能否
    以被告得藉由社會上相關資訊，瞭解不得任意將其帳戶交與
    他人乙情，即謂被告不可能遭他人之說詞所欺騙，進而推認
    被告所辯無可採信？要非無疑。又參以，被告於審理時陳稱
    ：應徵報紙司機工作時，我是在高雄榮總醫院擔任中控技術
    員，月薪28,000元，因我有2 名小孩讀國小要補習，父母年
    紀80幾歲，太太工作不穩定，經濟重擔在我身上，所以我才
    急著找兼差，想不到被騙了；我當時在外並無負債或積欠卡
    債（審卷第21、22頁）等語，並提出戶口名簿影本1 份、高
    雄榮總醫院工作證申請表1 紙（審卷第29至32頁）為證。據
    此而論，被告於99年4 、5 月間，有正當職業、固定收入，
    亦無在外積欠債務之情事，當無所謂干冒風險販售自己帳戶
    予詐騙集團，而自陷不利地位；且被告當時亟需兼差工作，
    一般人在此情況下莫不希求能找到工作，並自由時報為全臺
    各地均有發行之報紙，能見度甚高，一般人見該廣告，均有
    可能信該廣告為真，是被告因而落入詐騙集團以工作為餌之
    圈套，遭騙走彰化銀行帳戶之存摺、提款卡及密碼，亦非無
    法想像之事。此外，卷內並無任何證據資料，足證被告係以
    不詳代價將前開帳戶販售給他人使用。是被告前開所辯，應
    堪採信。
  (四)刑法上所謂之不確定故意（間接故意），係指行為人對於構
    成犯罪之事實，預見其發生而其發生並不違背其本意者而言
    ，刑法第13條第2 項定有明文，然行為人對於犯罪事實有所
    預見時，不當然等同於其主觀上必然有不確定故意，蓋依刑
    法第14條第2 項規定「對於構成犯罪之事實，雖預見其能發
    生而確信其不發生者，以過失論」，顯見行為人此時尚有可
    能係存在所謂「有認識過失」之主觀情狀。而就交付帳戶提
    款卡、密碼、行動電話SIM 卡與他人，嗣該帳戶、行動電話
    遭他人用以實施詐欺犯行之犯罪態樣而言，行為人若因交付
    上開物品而取得不相當之財產上利益，固因該行為人能藉此
    直接獲取財產上利益且未期待日後得再將該等物品取回，而
    足合理推認該行為人於交付之時，對於該等物品日後即令遭
    不法使用乙事，應係不違背其本意，而於主觀上有不確定故
    意。惟若行為人於交付上開物品與他人之時，雖對於其交付
    之物品可能遭他人持作不法使用乙事有所認識，然因其他情
    事，而於交付時認為該遭不法使用之情形不會發生（例如出
    借該等物品與自己好友使用時，雖因報章媒體之報導，而預
    見不無遭持作不法使用之可能，然因對方係自己好友，而認
    為其係持作正當使用，不至於違背借用目的而作為他用），
    則其主觀上自僅止於刑法上所稱之有認識過失，尚難認其有
    不確定故意。而於本件情形，被告所稱因應徵工作而交付彰
    化銀行帳戶提款卡、密碼之過程，就從事司法工作而得對詐
    欺集團所使用手法較有瞭解之人之角度觀之，固不免認該過
    程多有疑義，然就一般社會大眾而言，是否確能自該等應徵
    過程有別一般情形，而於被告受告知關於應徵工作須交付前
    開帳戶之提款卡、密碼時，隨即發覺係詐騙集團使用之手法
    ，要與該人之智識能力、生活經驗、反應優劣及詐騙集團所
    為說詞是否易使人受騙上當等諸多因素有關，並無從僅以政
    府機關多有宣導，即謂一般社會大眾均能迅速察覺其中必有
    不法情事，是已難遽認被告於交付前開帳戶存摺、提款卡及
    密碼之時，對於該帳戶日後可能遭不法使用乙事，必然有所
    知悉。況且，所謂不確定故意，尚須被告對於該帳戶遭不法
    使用乙事之發生，有不違背其本意之情形，已如前述。而被
    告交付前開帳戶存摺、提款卡及密碼之目的，既係在順利取
    得工作，若其主觀上認為提供之結果，可能無法如其所願而
    獲取其所需之工作，反係該帳戶會被作為不法使用，且日後
    可能會遭刑事訴追處罰之情形下，是否仍會願意交付該帳戶
    存摺、提款卡及密碼？實甚有所疑，自難遽謂被告對於前開
    帳戶遭不法使用乙事之發生，要有不違背其本意之主觀意念
    ，而與刑法上所稱不確定故意之構成要件不符。
六、綜上所述，本件公訴意旨所舉前開證據，不足證明被告預見
    詐騙集團成員可能持所交付彰化銀行帳戶之存摺、提款卡及
    密碼，作為詐欺犯罪之工具，難認被告有何詐欺取財之不確
    定幫助犯意。此外，復查無其他積極證據足資證明被告有何
    幫助詐欺取財犯行，本件應屬不能證明被告犯罪，揆諸前揭
    說明，自應為被告無罪之諭知。
據上論斷，應依刑事訴訟法第301 條第1 項，判決如主文。
本案經檢察官陳登燦到庭執行職務。
中    華    民    國    100    年    11    月    30   日
                  刑事第十六庭  審判長法  官  施柏宏
                                      法  官  陳美芳
                                      法  官  洪榮家
中    華    民    國    100    年    11    月    30   日
                                      書記官  陳鈺甯
以上正本證明與原本無異。
如不服本判決，應於收受判決後10日內向本院提出上訴書狀，並
應敘述具體理由。其未敘述上訴理由者，應於上訴期間屆滿後20
日內向本院補提理由書（均須按他造當事人之人數附繕本）「切
勿逕送上級法院」。